【裁判字號】    98,台上,2004
【裁判日期】    981028
【裁判案由】    侵權行為損害賠償
【裁判全文】
最高法院民事判決            九十八年度台上字第二○○四號
上  訴  人  甲○○
訴訟代理人  洪文佐律師
被 上訴 人  台灣土地銀行股份有限公司
法定代理人  乙○○
上列當事人間請求侵權行為損害賠償事件，上訴人對於中華民國
九十八年三月十八日台灣高等法院高雄分院判決（九十八年度附
民字第一號），提起上訴，本院判決如下：
    主  文
原判決廢棄，發回台灣高等法院高雄分院。
    理  由
本件被上訴人主張：上訴人為高雄市林迦建設有限公司（下稱林
迦公司）負責人，同案被告蔡文欽為副總經理，於民國八十七年
間，上訴人以新台幣（下同）一億二千五百六十七萬元，向訴外
人張福來購買登記於張福來之妻蔡雅描、女張靜儀、張靜如、張
麗芬等人名下共二千零五十四坪土地，核算每坪售價約僅六萬元
，而以訴外人劉希玲、丁慧屏、洪天盛、王清達（下稱劉希玲等
四人）為買受人，充當向銀行申貸之名義人。上訴人及蔡文欽二
人嗣於同年六月中旬，以所購得之六筆土地及分割自該六筆土地
之二筆土地為擔保，共同行使四份偽造之每坪十二萬五千元計價
之不動產買賣契約書，持向被上訴人所屬新市分行（下稱土銀新
市分行）申請購置建築用地放款，該分行放款經辦人員收受劉希
玲等四人申貸後，將該案層轉主辦、副理、經理核定，並依內部
流程交由徵信承辦員鄭榮順辦理徵信調查及查估擔保品時價，並
按所購土地查估價值之九成，在未超過其取得成本之七成範圍內
核給擔保放款，然依其實際取得成本至多每坪六萬元前提下，僅
能以每坪四萬二千元核貸，可貸款額度約八千六百二十六萬八千
元，土銀新市分行實予核貸一億零二百二十二萬元，致受有一千
五百九十五萬二千元之損害。爰依民法第一百八十四條、第一百
八十五條侵權行為及第一百七十九條不當得利之法律關係，求為
命上訴人及同案被告蔡文欽應連帶給付一千五百九十五萬二千元
本息之判決（原審駁回被上訴人對蔡文欽之請求，並駁回被上訴
人對上訴人超過一千一百九十六萬四千元本息部分之請求，敗訴
部分未據被上訴人上訴，已告確定）。
上訴人則以：超貸金額應由伊與蔡文欽及被上訴人之受僱人沈輝
振、謝錦義、黃俊明、鄭榮順（下稱鄭榮順等四人），共六個人
分擔，伊僅同意負責一半云云，資為抗辯。
原審審理結果，以：被上訴人主張其因上訴人甲○○及同案被告
蔡文欽提出偽造不實買賣契約書，與鄭榮順等四人共謀為侵權行
為，將原本每坪買賣價金僅六萬元，僅能貸得四萬二千元，總計
可貸得八千六百二十六萬八千元之土地，以偽造之土地買賣契約
，向土銀新市分行稱其單價為每坪十二萬五千元，而貸得一億零
二百二十二萬元，致其受有一千五百九十五萬二千元損害等情，
業據原法院以九十七年度上更(二)字第一一四號刑事判決依共同行
使偽造私文書罪判處上訴人有罪，鄭榮順等四人亦因共同背信，
經原法院前以九十四年度上更(一)字第三七四號判決判處罪刑確定
，有該判決在卷可稽，堪認為真實。上訴人既與鄭榮順等四人串
通，虛偽提告買賣價金，致被上訴人受有損害，則被上訴人依據
侵權行為損害賠償之法律關係訴請連帶債務人之上訴人單獨賠償
損害即屬於法有據，上訴人辯稱僅就個人分擔部分負責云，委無
可採。又鄭榮順等四人原係被上訴人之受僱人，即係被上訴人之
使用人，乃竟與上訴人勾串，虛偽提高擔保標的物之價金，致被
上訴人受有損害，就損害之發生與有過失，爰審酌若非被上訴人
之使用人有意勾串，故意違背被上訴人所頒訂之不動產融資作業
要點，本件損害即無由發生，認減輕百分之二十五之金額較能謀
求加害人與被害人間之公平，且雖蔡文欽部分因侵權行為損害賠
償之時效已完成，依民法第二百七十六條第二項規定，上訴人仍
不免其責任，自不得扣除其應分擔額，是被上訴人所得請賠償之
金額應為一千一百九十六萬四千元等詞，因而為上訴人敗訴之判
決。
按因連帶債務人中之一人為清償、代物清償、提存、抵銷或混同
而債務消滅者，他債務人亦同免其責任，民法第二百七十四條定
有明文。又債權人向連帶債務人中之一人免除債務，而無消滅全
部債務之意思表示者，除該債務人應分擔之部分外，他債務人仍
不免其責任。前項規定，於連帶債務人中之一人消滅時效已完成
者準用之。同法第二百七十六條第一、二項亦有明文。經查，原
審既認上訴人與蔡文欽等人應依共同侵權行為規定負連帶損害賠
償責任，而同案被告蔡文欽為時效完成之抗辯為有理由，則依上
開規定，自應扣除蔡文欽應分擔部分，乃原審仍命上訴人為全部
給付，顯係誤解民法第二百七十六條第二項規定，自有判決違背
法令之違失；又上訴人於原審即辯稱，系爭超貸之一千五百萬餘
元，應由六個人平均分擔（沈輝振、謝錦義、黃俊明、鄭榮順、
蔡文欽及上訴人），嗣後因已和解一部分四百萬元，現餘三人尚
未和解，上訴人與蔡文欽二人同意負責一半等語（見原審附民卷
第二十六頁），原審就上訴人此部分之抗辯主張，亦未於判決理
由項下說明其採否之理由，亦有判決不備理由之違法。上訴論旨
，指摘原判決就其敗訴部分不當，求予廢棄，非無理由。
據上論結，本件上訴為有理由。依民事訴訟法第四百七十七條第
一項、第四百七十八條第二項，判決如主文。
中    華    民    國  九十八  年    十    月  二十八  日
                      最高法院民事第四庭
                          審判長法官  劉  延  村
                                法官  許  澍  林
                                法官  黃  秀  得
                                法官  許  正  順
                                法官  魏  大  喨
      本件正本證明與原本無異
                                      書  記  官
中    華    民    國  九十八  年   十一   月    十    日
                                                      M


司法院資訊處製作；財團法人民間司法改革基金會備份。
